【裁判字號】    97,上訴,192
【裁判日期】    970229
【裁判案由】    偽造有價證券
【裁判全文】
臺灣高等法院刑事判決                 97年度上訴字第192號
上  訴  人
即  被  告  乙○○原名賴錦湖.
上列上訴人因偽造有價證券案件，不服臺灣桃園地方法院96年度
訴字第688號，中華民國96年12月11日第一審判決（起訴案號：
臺灣桃園地方法院檢察署95年度偵緝字第266號），提起上訴，
本院判決如下：
    主  文
上訴駁回。
    事  實
一、乙○○自民國九十二年七、八月間起，至甲○○所經營位於
    桃園縣中壢市○○路○段八十八號服裝行向甲○○批購成衣
    買賣，嗣其因經濟狀況不佳，復無足夠之資金來源，已無力
    負擔貨款，竟思持偽造之支票向甲○○批購成衣販售以換取
    現金週轉，而意圖供行使之用，於不詳時地，以不詳方法收
    集取得如附表所示之偽造支票六紙後，旋基於行使偽造有價
    證券之概括犯意，自九十二年十月間某日起至同年十二月二
    十五日前某日止，約每隔一星期，至桃園縣中壢市○○路○
    段八八號向甲○○批購成衣一批，而連續交付如附表所示偽
    造之支票六紙予甲○○，充作其各次向甲○○批購成衣支付
    貨款之用而行使之，乙○○並均在各紙支票背面簽署「賴」
    署名各一枚為背書以取信甲○○，經甲○○向該等支票付款
    銀行確認發票人及銀行帳號無訛後，誤信乙○○所交付之支
    票正常屆期可履行付款義務，因而陷於錯誤，陸續將成衣數
    批出貨予乙○○，並將其中附表編號三所示該紙支票存入銀
    行託收，嗣經彰化銀行雙園分行函告該紙支票係屬偽造，經
    查詢其餘五紙支票亦均屬偽造，甲○○始知受騙，乙○○以
    此方式向甲○○共計詐得六十五萬五千二百元。
二、案經甲○○訴由桃園縣政府警察局中壢分局報告臺灣桃園地
    方法院檢察署檢察官偵查起訴。
    理  由
壹、證據能力部分：
  (一)按被告以外之人於審判外之陳述，雖不符刑事訴訟法第一百
    五十九條之一至第一百五十九條之四之規定，然經當事人於
    審判程序同意作為證據，法院審酌該言詞陳述作成時之情況
    ，認為適當者，亦得為證據，刑事訴訟法第一百五十九條之
    五第一項定有明文；當事人、代理人或辯護人於法院調查證
    據時，知有刑事訴訟法第一百五十九條第一項不得為證據之
    情形，而未於言詞辯論終結前聲明異議者，視為有前項之同
    意，同法條第二項定有明文。經查：證人甲○○、陳素鑾於
    警詢中之供述，固為審判外之陳述而屬傳聞證據，惟上訴人
    即被告乙○○就上揭證人於審判外之供述，於本院準備程序
    中並不爭執證據能力，且迄於本院言詞辯論終結前復未到庭
    或具狀聲明異議（本院卷一九、二七頁），而本院審酌其等
    陳述作成時之情況，並無違法取證之瑕疵，本院亦認以之作
    為證據為適當，揆諸上開規定，上揭證人於審判外之警詢陳
    述，自有證據能力。
  (二)次按被告以外之人於偵查中向檢察官所為之陳述，除顯有不
    可信之情況者外，得為證據，刑事訴訟法第一百五十九條之
    一第二項規定明確。經查：證人陳素鑾、許玉娟、甲○○於
    檢察官偵訊時，以證人身分所為之供述（第一八二二四號偵
    卷四四頁，第二六六號偵緝卷六三、九九頁），雖為被告以
    外之人於審判外之言詞陳述，惟業經具結在卷，與法定要件
    相符；且核其等陳述時之外在環境及情況，亦查事證足資認
    定其等於檢察官訊問時有受違法取供情事，並無何特別不可
    信之情況，依前揭規定自有證據能力。
  (三)另本件認定事實所引用之本件卷證所有證據（文書證據、物
    證），檢察官、被告於本院均未主張排除前開書證、物證之
    證據能力，且迄於本院言詞辯論終結前均未表示異議（本院
    卷一九、二七頁），經審酌前開書證、物證並非公務員違背
    法定程序所取得，亦無刑事訴訟法第一百五十九條之四顯有
    不可信之情況，故上揭卷證（文書證據、物證等證據），均
    應有證據能力。
貳、實體部分：
一、訊據被告乙○○固坦承有將附表所示之支票交付予甲○○，
    作為支付其向甲○○批購成衣之貨款等情不諱，惟矢口否認
    有何收集及行使偽造有價證券之犯行，辯稱：附表所示支票
    均係客戶林先生交付予其之貨款，其不知支票係偽造云云。
    經查：
  (一)被告乙○○自九十二年十月間某日起至同年十二月二十五日
    前某日止，約每隔一星期，向甲○○批購成衣一批，而連續
    交付如附表所示偽造之支票六紙予甲○○，充作其各次向甲
    ○○批購成衣支付貨款之用，甲○○經向該等支票付款銀行
    確認發票人及銀行帳號無訛後，誤信乙○○所交付之支票正
    常屆期可履行付款義務，因而陷於錯誤，陸續將成衣數批出
    貨予乙○○，並將附表編號三所示之支票存入銀行託收，嗣
    經彰化銀行雙園分行函告該紙支票係屬偽造，經再查詢其餘
    五紙支票亦屬偽造，始知受騙等情，業據證人甲○○指證綦
    詳（第一八二二四號偵卷八、九頁，第二六六號偵緝卷九九
    、一○○頁，原審卷三九至四三頁），被告乙○○亦坦認有
    向甲○○批購成衣，並陸續持如附表所示之支票六紙，充作
    貨款之支付等情不諱（第二六六號偵緝卷九五、九六頁，原
    審卷一四頁，本院卷一八頁背面）。而被告之第七商業銀行
    支票存款帳戶自九十二年六月十八日起開始退票，同年十月
    十五日、十一月十七日、十二月十五日、十二月二十五日、
    九十三年一月六日均有退票紀錄，並於九十三年一月九日列
    為拒絕往來戶，此有第七商業銀行股份有限公司九十五年五
    月三十日七彰美字第三三五五號函覆之交易明細表、退票、
    退補明細表、拒絕往來戶報表及被告之交易往來明細表資料
    等件足據（第二六六號偵緝卷四六至五二、八六至九二頁）
    ，參以被告自承其後來因為週轉不靈，所以就有一些跳票等
    語（原審卷三八頁），及證人甲○○證稱被告開的票都沒有
    兌現，其中有曾經兌現的，是為了要維持被告的信用，渠將
    錢軋進去，再去領回來等語（原審卷四○頁）。堪認被告於
    上開時地向告訴人甲○○批購成衣時，被告已處於無資力之
    狀況甚明。
  (二)又被告乙○○交付予甲○○如附表編號一、二、四、五、六
    所示之支票，均非陳素鑾所簽發之支票，復據證人陳素鑾於
    警詢及偵查時證述詳確（第一八二二四號偵卷一一、一二、
    四四頁）。而附表編號三所示之支票，雖係彰化銀行雙園分
    行之支票戶帳號，惟其票號、交換代號、磁字鍵印號碼、及
    發票人簽章均不符，且紙質色澤亦有差異，非彰化銀行雙園
    分行所印製之支票，係偽造票據，有卷附彰化銀行雙園分行
    九十三年二月十日彰雙園字第二七三號函及該紙支票影本及
    退票理由單等件可按（同上偵卷一七、二○頁）；另附表編
    號一、二、四、五、六所示之支票則非彰化銀行西屯分所發
    行，且該等支票顏色與彰化銀行所發行顯著不同，支票右上
    角、交換所之交換代號不同，又彰化銀行核發之支票左側CH
    B標誌及下方CHB彩色橫條皆有浮木花紋亦與該等支票不同等
    節，亦有彰化銀行西屯分行九十四年八月十日彰西屯字第一
    五○八號函暨所附陳素鑾支票存款領用票據明細查詢、彰化
    銀行西屯分行九十四年十一月二日彰西屯字第二○五六號函
    暨檢附陳素鑾之支票存款往來約定書、顧客資料卡、印鑑卡
    等件在卷可憑（同上偵卷二三、二四、三三至三五頁），此
    外復有被告乙○○所交付如附表編號一、二、四、五、六所
    示之偽造支票五紙扣案足佐（同上偵卷三六、三七頁），俱
    見告訴人甲○○之指述有據，堪信屬實。
  (三)被告乙○○雖辯稱：系爭支票均係客戶林先生交付予其之貨
    款，其不知支票係偽造云云。惟查，被告經通緝到案，於偵
    查初訊時供稱系爭支票有些係向朋友借的，有些是收別人的
    票云云（第二六六號偵緝卷一四頁），嗣後始改稱係客戶「
    林先生」所交付之客票云云（同上偵卷二七頁），被告上開
    供述前後不一，已難採信。且觀諸系爭支票共有六紙，發票
    日自九十二年十二月起至九十三年四月止（原審誤載為九十
    三年十二月起至九十四年四月止），金額高達六十五萬五千
    二百元，則若確有被告所指系爭支票係客戶「林先生」所交
    付貨款其事，顯見渠等間之交易時間非短，交易金額復高遠
    六十五餘萬元，往來自屬密切，且「林先生」所交付該等支
    票能否如期兌現，亦攸關被告己身之權益，衡情，被告自當
    與「林先生」保持密切聯繫，或取得相當之憑據資為保障，
    然被告竟自偵查至本院審理終結前均無法提供該名「林先生
    」之年籍資料及聯絡方式供本院審究，甚且無法提出任何關
    於其與「林先生」交易往來之客觀證據為憑（原審卷一六、
    三七、三八頁，本院卷一八頁背面、一九頁），被告所為前
    揭辯解之真實性自屬有疑。再被告另辯稱其有於第一張票到
    期日（九十二年十二月二十五日）當日中午向銀行查明票款
    有否到，銀行表示非該銀行之支票，其立即電告甲○○要她
    不要軋票進去云云，並舉其前妻許玉娟為證，惟證人甲○○
    堅決否認有被告告知上情之事（原審卷四○、四一頁），而
    證人許玉娟雖證稱「伊在未與乙○○離婚前會計收帳由伊管
    ，伊會在支票到期日時打電話向銀行確認支票的錢有無到位
    」等語，然其亦同時證稱「不清楚乙○○會不會如此做，且
    伊在未與乙○○離婚前，並未與甲○○有接洽交易過」等語
    明確（第二六六號偵緝卷六三頁），是縱認證人許玉娟在替
    被告管帳期間會於所收客票到期日前時向銀行確認款項之事
    ，但亦係發生在被告與告訴人甲○○有交易往來之前，與本
    案被告有無向銀行確認支票款項之事無涉，證人許玉娟所述
    ，尚難據為被告前揭辯解之佐憑，由此足徵被告企圖掩飾犯
    行用心，昭然明甚。益見被告明知系爭支票確係偽造竟仍持
    交不知情之告訴人甲○○予以行使，以僥倖之心圖謀利益，
    灼然甚明。綜上，被告所辯系爭支票係客戶「林先生」所交
    付之客票，其不知支票係偽造各節，顯係圖卸刑責之詞，委
    無足採，其罪證明確，犯行洵堪認定，應依法論科。
二、法律適用之比較說明及論罪理由：
  (一)被告行為後，刑法第五十六條關於連續犯之規定，業於九十
    四年一月七日修正通過刪除，並於九十五年七月一日施行。
    此刪除雖非犯罪構成要件之變更，但顯已影響行為人刑罰之
    法律效果，自屬法律有變更，依新法第二條第一項規定，比
    較新、舊法適用結果，數行為依新法規定原則上應予併罰，
    惟依舊法連續犯規定，得從一重處斷，是以仍應適用較有利
    於被告之行為時法律即舊法關於連續犯之規定。
  (二)再按刑法第二百零一條第二項之行使偽造有價證券罪，其法
    定刑為「一年以上七年以下有期徒刑，得併科三千元以下罰
    金」。罰金刑部分，依被告行為時之刑罰法律，即罰金罰鍰
    提高標準條例第一條前段、修正前刑法第三十三條第五款（
    規定罰金為一元以上），並依現行法規所定貨幣單位折算新
    臺幣條例第二條規定計、折算結果，前揭行使偽造有價證券
    罪罰金刑之法定刑分別得科銀元一元（即新臺幣三元）以上
    、銀元三萬元（即新臺幣九萬元）以下罰金。惟依被告行為
    後修正增訂刑法施行法第一條之一：「中華民國九十四年一
    月七日刑法修正施行後，刑法分則編所定罰金之貨幣單位為
    新臺幣。九十四年一月七日刑法修正時，刑法分則編未修正
    之條文定有罰金者，自九十四年一月七日刑法修正施行後，
    就其所定數額提高為三十倍。但七十二年六月二十六日至九
    十四年一月七日新增或修正之條文，就其所定數額提高為三
    倍」，及刑法第三十三條第五款將罰金刑修正為：「新臺幣
    一千元以上，以百元計算之」等規定，上開行使偽造有價證
    券罪處罰條文之法定罰金刑最低額均已提高為新臺幣一千元
    以上。經比較新舊法結果，認應適用較有利於被告之舊法即
    修正前刑法第三十三條第五款規定。
  (三)按行使偽造有價證券以使人交付財物，倘所交付者即係該證
    券本身票面價值之對價，因其自身即含有詐欺性質，自不另
    論以詐欺罪（最高法院二十五年上字第一八一四號、三十一
    年上字第四○九號判例意旨參照）。查被告乙○○行使系爭
    偽造支票，係用以取得票面價值對價之貨物，核其所為，係
    犯刑法第二百零一條第二項之行使偽造有價證券罪。被告多
    次行使偽造有價證券之行為，時間緊接，方法相同，復觸犯
    構成要件相同之罪名，顯係基於概括犯意為之，應依修正前
    刑法第五十六條連續犯之規定以連續行使偽造有價證券一罪
    論處，並依法加重其刑。又被告於行使上揭偽造有價證券前
    之收集行為，由於行為侵害係相同之社會公共信用法益，該
    收集之前行為應為行使之後行為所吸收，不另論罪。公訴意
    旨雖未論及被告意圖供行使之用而收集偽造有價證券部分之
    犯罪事實，惟此部分與前揭起訴論罪之行使偽造有價證券部
    分有實質上一罪關係，為起訴效力所及，依法應併予審判。
    又被告行使系爭偽造支票，係用以取得票面價值對價之貨物
    ，則其詐欺取財仍屬行使偽造有價證券之行為，不另成立詐
    欺罪名。檢察官認被告所為另犯有刑法第三百三十九條第一
    項之詐欺取財罪，並與起訴之行使偽造有價證券罪為牽連犯
    之裁判上一罪關係云云（原審卷三七頁），尚有誤會，爰就
    此部分不另為無罪之諭知。
三、原審以事證明確，適用刑事訴訟法第二百九十九條第一項前
    段，刑法第二條第一項前段、（修正前）第五十六條、第二
    百零一條第二項等規定，並審酌被告使用偽造支票詐購貨品
    之手段，損害交易安全之社會經濟法益，且詐得貨品之價值
    高達六十五萬五千二百元，造成告訴人之損害非輕，迄今除
    於偵查中償還三萬元外，仍未償還或與告訴人達成和解方案
    ，併兼衡被告犯罪之動機、目的、手段、所得利益，併其犯
    後飾詞卸責，未見悔意之態度等一切情狀，量處宣告刑有期
    徒刑一年六月，並說明被告之犯罪時間係在九十六年四月二
    十四日以前，所犯之罪合於中華民國九十六年罪犯減刑條例
    第二條第一項第三款減刑條件，依法減其宣告刑為有期徒刑
    九月。復敘明扣案如附表編號一、二、四、五、六及未扣案
    編號三所示之支票共六紙，其背面「賴」之署名各一枚均係
    被告所為之背書均屬真正，被告仍須依票據法第五條第一項
    之規定負背書人之責任，就此真正簽名部分，尚不宜宣告沒
    收。至於該六紙支票上關於偽造之發票人、票面金額、發票
    日期之記載（均詳如附表所示），因皆屬偽造，爰不問屬於
    犯人與否，均依刑法第二百零五條規定諭知沒收等情，其認
    事用法尚無違誤，量刑亦屬妥適。被告仍執前詞否認犯罪，
    提起上訴，為無理由，應予駁回。
四、被告乙○○經合法傳喚無正當理由不到庭，爰不待其陳述逕
    行判決。
據上論斷，應依刑事訴訟法第三百七十一條、第三百六十八條，
判決如主文。
本案經檢察官王壬貴到庭執行職務。
中    華    民    國    97    年    2     月    29    日
            刑事第十八庭  審判長法  官   溫耀源
                                法  官   周政達
                                法  官   段景榕
以上正本證明與原本無異。
如不服本判決，應於收受送達後十日內向本院提出上訴書狀，其
未敘述上訴之理由者並得於提起上訴後十日內向本院補提理由書
（均須按他造當事人之人數附繕本）。
                                書記官   陳靜姿
中    華    民    國    97    年    2     月    29    日
附錄本案論罪科刑法條全文：
刑法第201條
意圖供行使之用，而偽造、變造公債票、公司股票或其他有價證
券者，處3年以上10年以下有期徒刑，得併科3千元以下罰金。
行使偽造、變造之公債票、公司股票或其他有價證券，或意圖供
行使之用，而收集或交付於人者，處1年以上7年以下有期徒刑，
得併科3千元以下罰金。
 附表:
┌─┬────┬─────┬────┬───┬─────┐
│編│支票號碼│票面金額（│發 票 日│發票人│付  款  人│
│號│        │新臺幣）  │        │      │          │
├─┼────┼─────┼────┼───┼─────┤
│1 │CK一一三│壹萬伍仟貳│九十二年│陳素鑾│彰化商業銀│
│  │九三○五│佰元      │十二月二│      │行西屯分行│
│  │號      │          │十五日  │      │          │
├─┼────┼─────┼────┼───┼─────┤
│2 │CK一一三│十五萬元  │九十三年│陳素鑾│彰化商業銀│
│  │九三○○│          │一月十七│      │行西屯分行│
│  │號      │          │日      │      │          │
├─┼────┼─────┼────┼───┼─────┤
│3 │AZ一二三│八萬元    │九十三年│柯金祥│彰化商業銀│
│  │九二二八│          │二月十日│      │行雙園分行│
│  │號      │          │        │      │          │
├─┼────┼─────┼────┼───┼─────┤
│4 │CK一一三│十萬元    │九十三年│陳素鑾│彰化商業銀│
│  │九三○一│          │二月二十│      │行西屯分行│
│  │號      │          │八日    │      │          │
├─┼────┼─────┼────┼───┼─────┤
│5 │CK一一三│十五萬元  │九十三年│陳素鑾│彰化商業銀│
│  │九三○二│          │三月六日│      │行西屯分行│
│  │號      │          │        │      │          │
├─┼────┼─────┼────┼───┼─────┤
│6 │CK一一三│十六萬元  │九十三年│陳素鑾│彰化商業銀│
│  │九三○三│          │四月六日│      │行西屯分行│
│  │號      │          │        │      │          │
└─┴────┴─────┴────┴───┴─────┘


司法院資訊處製作；財團法人民間司法改革基金會備份。
